臺灣新竹地方法院刑事判決
110年度訴字第237號
公  訴  人  臺灣新竹地方檢察署檢察官
被      告  彭祥軒


選任辯護人  邱懷祖律師
上列被告因殺人未遂等案件，經檢察官提起公訴（110年度偵字
第2152號），本院判決如下： 
    主  文
彭祥軒共同犯殺人未遂罪，處有期徒刑伍年陸月。
    犯 罪 事 實
彭祥軒於民國109年8月間，與莊明書之姪莊評強發生行車事故，
莊明書遂出面與彭祥軒協調賠償事宜，雙方並約於110年1月31日
晚間在新竹市○區○○路000號由莊明書經營之鐵路便當店洽談，彭
祥軒於當日21時50分許赴約至上址時，突遭身分不詳之男子毆打
，彭祥軒認為是莊明書所指使，遂心生不滿，即首謀而邀集身分
不詳、綽號為「太子」、「阿寶」之成年男子（依卷內所存事證
尚無從認定為范辰羽，且范辰羽涉犯殺人未遂等罪嫌部分，業經
臺灣新竹地方檢察署檢察官以110年度偵緝字第546號為不起訴處
分）前往報復，彭祥軒即與「太子」、「阿寶」共同基於在公共
場所聚集3 人以上施強暴及殺人不確定故意之犯意聯絡，於110
年2月1日19時許，頭戴面罩前往上址鐵路便當店騎樓處，待莊明
書現身，即由彭祥軒手持西瓜刀朝莊明書之頭部、頸部等致命部
位及四肢猛力砍殺，「太子」、「阿寶」則分持球棍毆打莊明書
，莊明書因遭砍殺、毆打無力反抗而倒臥在地時，適莊明書之配
偶任梅玲聽聞莊明書叫喊聲前來查看，見狀即趴臥在莊明書身上
，彭祥軒雖預見持西瓜刀繼續朝莊明書砍殺可能將同使任梅玲受
有重傷害，卻仍不罷手而基於重傷害任梅玲之不確定故意，接續
持西瓜刀朝莊明書、任梅玲揮砍數刀後方與「太子」、「阿寶」
一同逃逸，嗣莊明書、任梅玲送醫救治後幸未喪命，惟仍致莊明
書受有頭皮、頸部、雙上肢、雙下肢、左臀、會陰撕裂傷合併肌
肉神經斷裂及右尺骨骨裂之傷勢，經診治後因右上肢及左下肢數
十條肌肉斷裂致永久運動功能喪失，即使長期復健仍無法恢復，
右上肢肌皮神經及撓神經受損致部分感覺功能喪失，使其腕關節
及手指無法運動，加上右上肢肌肉嚴重損傷導致肘及腕關節喪失
機能，左下肢總腓神經斷裂和多處肌肉損傷導致垂足及肌肉運動
不良而受有重傷害，任梅玲則受有左手腕切割傷併尺骨骨折及神
經、血管、肌腱斷裂（其左前臂12公分撕裂傷併左側遠端尺骨骨
折、左側尺神經斷裂、左側3、4、5指多條屈肌及伸肌韌帶斷裂
）之傷勢，經手術治療後，其回復率大約至多剩50%功能，已嚴
重減損左手之機能，而同受有重傷害。
    理  由
甲、證據能力：
壹、本件被告之供述，被告及辯護人並未主張係以不正方法取得
    或筆錄記載與實際所述不符合之情形而無證據能力，足認被
    告於警詢、偵查中之供述，均屬出於自由意識之陳述，無何
    任意性之瑕疵可指，應具有證據能力。
貳、按被告以外之人於審判外之陳述，雖不符同法第159條之1至
    第159條之4之規定，而經當事人於審判程序同意作為證據，
    法院審酌該言詞陳述或書面陳述作成時之情況，認為適當者
    ，亦得為證據；又當事人、代理人或辯護人於法院調查證據
    時，知有第159條第1項不得為證據之情形，而未於言詞辯論
    終結前聲明異議者，視為有前項之同意，刑事訴訟法第159
    條之5第1項、第2項亦定有明文。經查，本件判決下列所示
    之被告以外之人於審判外之陳述，固均屬傳聞證據，然被告
    及辯護人於本院審理中並不爭執證據能力，復未曾於言詞辯
    論終結前聲明異議；而本院審酌該等證人之證述作成時之情
    況，並無不能自由陳述之情形，亦無違法取證及證明力過低
    之瑕疵，且與待證事實具有關連性，認為以之作為證據應為
    適當，依前揭規定說明，自得為證據。
參、至本院下列所引用其餘非供述證據部分，被告及辯護人於本
    院均未主張排除該非供述證據之證據能力，且迄本院言詞辯
    論終結前均未表示異議，本院審酌前揭非供述證據之取得過
    程亦無何明顯瑕疵，且無顯有不可信之情況，認均有證據能
    力。
乙、實體事項
壹、認定事實所憑之證據及理由：
    訊據被告彭祥軒固坦認上揭攜帶兇器在公共場所聚集三人以
    上首謀及下手實施強暴犯行，並坦認於上揭時、地故意持西
    瓜刀揮砍告訴人莊明書，並於告訴人任梅玲趴臥在告訴人莊
    明書身上時仍持續揮砍，而致告訴人莊明書、任梅玲受有上
    揭傷勢等情，惟矢口否認有何殺人未遂、重傷害犯行，辯稱
    ：我是朝莊明書四肢揮砍，有刻意避開要害部位，沒有想殺
    莊明書或讓莊明書斷手斷腳，只是想傷害、教訓莊明書，四
    肢以外傷勢可能是莊明書閃躲過程造成，我如果有殺人故意
    ，第一刀就會先往脖子那邊劃下去，再用刀子捅肚子，再來
    就是心臟的部分，是會用捅的不會用砍的，任梅玲部分是因
    為任梅玲護著莊明書，導致不小心砍到，不是要故意砍傷任
    梅玲云云，辯護人則為被告利益辯護稱：被告並無殺人犯意
    ，只是基於傷害之故意，所以在最後實施行為結束後，被告
    就直接離開，沒有在場逗留，且主要造成傷勢部位在莊明書
    四肢，其餘傷勢應該是在閃躲過程中不慎造成，而且本件是
    否達到重傷害程度，仍請法院審酌等語。經查：
一、被告於110年1月31日晚間洽談車禍賠償事宜時，突遭身分不
    詳之男子毆打，而認為是告訴人莊明書所指使，遂心生不滿
    ，即首謀而邀集「太子」、「阿寶」於110年2月1日19時許
    ，頭戴面罩前往上址鐵路便當店騎樓處，待告訴人莊明書現
    身，即由被告手持西瓜刀朝告訴人莊明書揮砍、「太子」、
    「阿寶」則分持球棍毆打告訴人莊明書，嗣告訴人任梅玲見
    狀即趴臥在告訴人莊明書身上時，被告仍接續持西瓜刀揮砍
    ，而致告訴人莊明書受有頭皮、頸部、雙上肢、雙下肢、左
    臀、會陰撕裂傷合併肌肉神經斷裂及右尺骨骨裂之傷勢、告
    訴人任梅玲則受有左手腕切割傷併尺骨骨折及神經、血管、
    肌腱斷裂之傷勢之事實，為被告於警詢、偵訊及本院訊問時
    所坦認，核與證人即告訴人2人於警詢、偵訊時所證述遭受
    攻擊之情節大致相符（見110偵2152號卷第10至12頁、第13
    至15頁、第43頁至反面、第44頁至反面、第69至70頁反面）
    ，並有110年2月1日18時59分、19時許案發現場旁之監視器
    影像翻拍照片4張（見110他448號卷第12頁至反面）、110年
    2月1日19時6分至8分許案發現場之警方密錄器影像翻拍照片
    4張（見110偵2152號卷第18、19頁）、新竹市中山路與西大
    路口之監視器影像（被告彭祥軒等3人駕駛白色小客車至案
    發現場旁）翻拍照片8張（見110偵2152號卷第20至21頁反面
    ）、110年2月1日18時56分至19時7分許車牌號碼000-0000號
    自用小客車之路口監視器影像翻拍照片4張（見110偵2152號
    卷第24、25頁）、告訴人莊明書之新竹國泰綜合醫院110年2
    月2日診斷證明書1份（見110偵2152號卷第29頁）、告訴人
    任梅玲之南門綜合醫院110年2月2日乙種診斷證明書1份（見
    110偵2152號卷第30頁）、偵查佐張家文出具之偵查報告1份
    （見110他448號卷第4至5頁）、本案犯罪嫌疑人特徵（右手
    肘包紮）與被告彭祥軒（右前臂近手肘處包紮）比對照片3
    張（見110他448號卷第14頁至反面）、車牌號碼000-0000號
    自用小客車之車輛詳細資料報表1紙（見110他448號卷第63
    頁）、本件現場涉案車輛與車牌號碼000-0000號自用小客車
    之車頭、車尾比對照片4張（見110偵2152號卷第22、23頁）
    以及監視器及警方密錄器影像檔案光碟2片（置於110偵2152
    號卷後附存放袋內）等在卷可稽，是上揭事實已首堪認定，
    亦足以認定被告攜帶兇器在公共場所聚集三人以上首謀及下
    手實施強暴之犯行。
二、告訴人2人所受傷害均已達重傷害之程度：
（一）按毀敗或嚴重減損一肢以上之機能者為重傷，刑法第10條
      第4項第4款已有明定。而證人莊明書於偵查中亦證稱：現
      在我的傷勢需要復健，我的手腕現在如果沒有固定的話，
      就會掉下去，我的手腕無法支撐手指頭，現在腳也是筋斷
      掉，醫生說也要靠復健，說復健有黃金時間，醫生沒辦法
      確定說可以恢復到什麼程度等語（見110偵2152號卷第70
      頁），證人任梅玲於偵查中則證稱：我的手比較嚴重，我
      是左手整隻手腫起來還會引起我發燒，我左手後面三根手
      指頭需要復健，大拇指與食指可以正常動，中指只能稍微
      動，無名指小指目前沒辦法動，醫生說我要嘗試動看看去
      復健，還要再看狀況才知道恢復程度等語（見110偵2152
      號卷第70頁），又告訴人莊明書所受頭皮、頸部、雙上肢
      、雙下肢、左臀、會陰撕裂傷合併肌肉神經斷裂及右尺骨
      骨裂之傷勢，經診治後因右上肢及左下肢數十條肌肉斷裂
      致永久運動功能喪失，即使長期復健仍無法恢復，右上肢
      肌皮神經及撓神經受損致部分感覺功能喪失，使其腕關節
      及手指無法運動，加上右上肢肌肉嚴重損傷導致肘及腕關
      節喪失機能，左下肢總腓神經斷裂和多處肌肉損傷導致垂
      足及肌肉運動不良等情，有前開告訴人莊明書之診斷證明
      書1紙、新竹國泰綜合醫院110年3月15日（110）竹行字第
      1100000123號函及函附告訴人莊明書之病歷、傷勢照片1
      份（見110偵2152號卷第97至150頁）、同院110年6月3日
      （110）竹行字第1100000258號函1份（見本院訴字卷第91
      頁）可佐，而告訴人任梅玲所受左手腕切割傷併尺骨骨折
      及神經、血管、肌腱斷裂之傷勢，手術紀錄記載其左前臂
      12公分撕裂傷併左側遠端尺骨骨折、左側尺神經斷裂、左
      側3、4、5指多條屈肌及伸肌韌帶斷裂，經手術治療後其
      回復率大約至多剩50%功能，已嚴重減損左手之機能，亦
      有前開告訴人任梅玲之診斷證明書1紙及南門綜合醫院110
      年3月8日（110）南綜醫字第155號函及函附告訴人任梅玲
      之急診病歷、傷勢照片1份（見110偵2152號卷第84至96頁
      反面）、同院110年4月1日（110）南綜醫字第223號函1份
      （見本院卷第53頁）可參，足認經本件犯行後，告訴人莊
      明書右上肢、左下肢以及告訴人任梅玲之左上肢之機能客
      觀上均已嚴重減損而符合刑法重傷害之定義。
（二）而告訴人莊明書於本院審理中且陳稱：右上肢、左下肢沒
      有什麼問題，但是跟案發前還是有一點不一樣，右手的部
      分目前還在復健當中，左腳沒有問題，我目前都還是有在
      工作，腳的部分絕對沒有影響，可以正常跑步，我的腳沒
      有在做復健，我現在腳都好好的，因為沒有砍到筋，是砍
      到肌肉的部分等情（見本院卷第140頁），而經本院再次
      與告訴人莊明書確認復原情形，則陳稱：砍傷之後，當然
      右手的作用一定比以前有稍微不好，腳的部分，那時候本
      來要我幫打石膏，但是我講我的腳很正常，不用打石膏，
      可能是個人恢復的情形也不一樣，我本身因為我也怕以後
      會瘸掉之類的，所以我在病床上時也有一直讓腳運動，所
      以到現在腳的部分我覺得是正常的，運動功能是比被砍傷
      之前還是有差一點等情（見本院卷第140頁），與偵查中
      證述之情節有異，亦與前開醫療院所函覆之客觀情節不符
      ，惟告訴人莊明書與被告於本院審理中達成和解，並多次
      表示原諒被告、希望能給予被告從輕量刑之意，足見告訴
      人莊明書於審理中因已真心原諒被告、不願被告受過重之
      處罰，所為陳述多有淡化自身傷勢之情形，自不能以告訴
      人莊明書審理時之陳述推翻前開醫療院所之專業、客觀判
      斷，而逕認未達重傷害之程度。
三、被告主觀上具有殺害告訴人莊明書、重傷害告訴人任梅玲之
    不確定故意：　　
（一）行為人行為時主觀上之意念、目的、動機，無旁人可以直
      接得知，是法院判斷行為人主觀上之意圖、犯意時，除行
      為人之供述外，自應就所有調查之證據資料，以案件客觀
      上所呈現之情狀，本於一般人之經驗法則與論理方法，綜
      合研求，以為心證之基礎，藉此判斷。又按刑法第13條第
      1項明定：行為人對於構成犯罪之事實，明知並有意使其
      發生者為故意；同條第2項明定：行為人對於犯罪之事實
      ，預見其發生，而其發生並不違背其本意者，以故意論。
      蓋以認識為犯意之基礎，無認識即無犯意之可言，但不論
      其為「明知」或「預見」，皆為故意犯主觀上之認識，只
      是認識之程度強弱有別，行為人有此認識進而有「使其發
      生」或「任其發生」之意，則形成犯意，前者為確定故意
      （直接故意），後者為不確定故意（間接故意）（最高法
      院92年度台上字第6900號、100年度台上字第568號判決意
      旨可資參照）。次按刑法第13條第2項之不確定故意（學
      理上亦稱間接故意、未必故意），法條中「預見」二字，
      乃指基於經驗法則、論理法則，可以預料得見如何之行為
      ，將會有一定結果發生之可能，亦即行為人，對於構成犯
      罪之事實（包含行為與結果，即被害之人、物和發生之事
      ），預見其發生，而此發生不違背本意，存有「認識」及
      容任發生之「意欲」要素（最高法院100年度台上字第389
      0號判決要旨參照）。是以，直接故意須對構成要件結果
      實現可能性有「相當把握」之預測；而間接故意則對構成
      要件結果出現之估算，祇要有一般普遍之「可能性」即為
      已足。
（二）而頭部為人體重要部位，頸部則是人體氣管、頸動脈匯集
      部位，至人體四肢雖無臟器，然均密佈血管，遭受銳器傷
      自有大量出血之高度可能，則上開部位同時遭受多次銳器
      、鈍器攻擊、傷害，若未獲得即時、妥適之救治而大量出
      血、創傷性休克，生命有發生死亡結果之高度可能，此無
      須受有高深教育，為有一般智識、常識之人均能知悉，被
      告為高中肄業，並無任何心智缺陷，當時為有一般智識、
      常識程度之人，主觀上自然知悉上情，而被告當時持西瓜
      刀朝告訴人莊明書揮砍，旁又有共犯持棍棒朝告訴人莊明
      書毆打，告訴人莊明書必然會因閃躲、抵抗而擺動身軀，
      現場情況混亂，被告根本不可能準確控制刀刃砍及部位，
      被告於偵查中亦自承：我不知道自己砍了幾刀，因為當時
      在氣頭上等語（見110偵2152號卷第52頁），於本院訊問
      時則供承：我力道那麼大是因為前一天我在那邊有被對方
      的人修理，所以我當下覺得非常氣憤，直到當天我都非常
      氣憤，所以力道才會那麼大，我已經失去理智了，我前一
      天被毆打，又被侮辱，所以失去理智，所以才想挾怨報復
      ，我們一看到莊明書出現就上前動手，沒有再對話等語（
      見本院卷第19、134、135、136頁），再參以告訴人莊明
      書所受傷勢，頭部有3刀且長度超過10公分，四肢部分多
      處傷口深可見骨，均非表淺損傷，有前開新竹國泰綜合醫
      院110年3月15日（110）竹行字第1100000123號函及函附
      告訴人莊明書之病歷、傷勢照片1份（見110偵2152號卷第
      97至150頁）可佐，足認被告當時為求報復、發洩心中不
      滿而大力以刀刃具有相當長度且鋒利之西瓜刀揮砍告訴人
      莊明書，並由共犯「太子」、「阿寶」持球棍共同攻擊，
      雖其動機為報復，並不一定要致告訴人莊明書於死，然既
      已認識其行為可能導致告訴人莊明書死亡仍執意為之，其
      行為時主觀上有殺人之不確定故意甚明，客觀上亦已達殺
      人行為之著手實行階段。
（三）而被告見告訴人任梅玲突趴臥告訴人莊明書身上時，主觀
      上當知持續揮刀有可能砍到告訴人任梅玲並造成重傷害，
      而告訴人任梅玲左手所受刀傷更使其左側遠端尺骨骨折，
      亦有前揭南門綜合醫院110年3月8日（110）南綜醫字第15
      5號函及函附告訴人任梅玲之急診病歷、傷勢照片1份（見
      110偵2152號卷第84至96頁反面）可參，益徵被告此時揮
      刀力道仍猛烈，被告此時主要目的雖非重傷害告訴人任梅
      玲，卻仍為報復告訴人莊明書而持續以西瓜刀大力朝告訴
      人2人揮砍，主觀上具有重傷害告訴人任梅玲之不確定故
      意亦甚為顯然。
（四）是被告、辯護人雖以前詞辯稱無殺害告訴人莊明書、重傷
      害告訴人任梅玲之故意云云，然上開辯解僅能說明被告尚
      無殺害告訴人莊明書、重傷害告訴人任梅玲之「確定故意
      」，而本院認定被告具有殺害告訴人莊明書、重傷害告訴
      人任梅玲之「不確定故意」之理由已如前所述，至被告犯
      下本件犯行，當知在場其他人必將報警，不宜久留，而選
      擇儘速離開現場，依當時情形，被告係欲盡快遠離犯案現
      場，自不能以被告犯案後旋逃離現場，未在場繼續攻擊，
      而據此對被告為有利之認定。
（五）又公訴意旨雖認被告對告訴人任梅玲亦具有殺人故意，惟
      被告係出於報復告訴人莊明書之目的，方邀集共犯「太子
      」、「阿寶」到場，其主要攻擊目標本是告訴人莊明書，
      告訴人任梅玲以身體護住告訴人莊明書非在被告原本犯罪
      計畫之內，且參以告訴人任梅玲之刀傷僅在左手腕1處，
      實難認定被告對告訴人任梅玲亦具有殺人故意，附此敘明
      。
四、綜上所述，本件事證已臻明確，應依法論罪科刑。
貳、論罪與減刑事由：
一、核被告所為，係犯刑法第271條第2項、第1項殺人未遂罪、
    同法第278條第1項重傷罪、同法第150 條第2 項第1 款、第
    1 項後段之攜帶兇器在公共場所聚集三人以上首謀及下手實
    施強暴罪。
二、至公訴意旨認被告就重傷害告訴人任梅玲部分涉犯刑法第27
    1條第2項、第1項之殺人未遂罪嫌，尚有未合，已如前述，
    惟基本社會事實既屬同一，本院自得於告知應變更之罪名（
    見本院卷第117、118頁），而無礙被告防禦權之行使後，依
    刑事訴訟法第300條規定，變更起訴法條而為審理，附此敘
    明。又起訴書漏未引用刑法第150條第2項第1款、第1項後段
    之條文，惟起訴書犯罪事實已敘及此部分，並經檢察官於11
    0年4月28日本院準備程序時當庭補充此部分之適用法條（見
    本院卷第74頁），本院自得予以審理，亦併此說明。
三、被告以1行為同時觸犯上開3罪名，為想像競合犯，應從一重
    論以殺人未遂罪。
四、被告與「太子」、「阿寶」就殺人未遂及攜帶兇器在公共場
    所聚集三人以上下手實施強暴犯行間，有犯意聯絡及行為分
    擔，應論以共同正犯。
五、被告已著手於殺人行為之實行而不遂，依刑法第25條第2項
    規定減輕其刑。
參、科刑：
    爰以行為人責任為基礎，審酌被告縱因本件案發前一日遭毆
    打而心有不滿，亦應循法律途徑解決，竟聚眾於公共場所而
    為上揭犯行，視法律為無物，更嚴重影響社會秩序、破壞社
    會安寧，且對告訴人2人之身體機能造成嚴重影響，行為應
    予譴責，並衡酌被告犯後坦認客觀事實及部分犯行，並與告
    訴人2人達成和解並已履行完畢之犯後態度，告訴人2人於本
    院審理中表示希望給予被告從輕量刑之意，兼衡被告之素行
    、智識程度、家庭經濟狀況等一切情狀，量處如主文所示之
    刑。
　　至被告之辯護人雖為被告利益請求給予被告緩刑之宣告等語
    。然查，本件被告經本院量處如主文所示之有期徒刑，已非
    受2年以下有期徒刑、拘役或罰金之宣告，不符合刑法第74
    條第1項得宣告緩刑之規定，自無從宣告緩刑，併此說明。
肆、本件被告及「太子」、「阿寶」使用之西瓜刀、棍棒、面罩
    等物，雖為供本件犯行所用之物，惟均未經扣案，且非違禁
    物，於日常生活中取得容易，亦不具備刑法上之重要性，若
    不宣告沒收，亦不致於對社會危害或產生實質重大影響，並
    衡酌避免日後執行沒收、追徵困難，及徒增執行成本耗費國
    家有限資源，爰依刑法第38條之2第2項規定不予宣告沒收或
    追徵。
據上論斷，應依刑事訴訟法第300條、第299條第1項前段，判決
如主文。
本案經檢察官楊仲萍提起公訴，經檢察官陳中順到庭執行職務。
中    華    民    國   110    年     11   月     16   日
                  刑事第八庭  審判長法  官  廖素琪
                                    法  官  林哲瑜
　　　　　　　　　　　　　　　　　　法  官  潘韋廷
以上正本證明與原本無異。
如不服本判決應於收受本判決後20日內向本院提出上訴書狀，上
訴書狀應敘述具體理由。上訴書狀未敘述上訴理由者，應於上訴
期間屆滿後20日內補提理由書狀於本院(均須按他造當事人之人
數附繕本 )「切勿逕送上級法院」。 
中　　華　　民　　國　　110 　年　　11　　月　　16　　日
                                    書記官  彭筠凱
附錄論罪科刑法條：
刑法第150條
在公共場所或公眾得出入之場所聚集三人以上，施強暴脅迫者，
在場助勢之人，處一年以下有期徒刑、拘役或十萬元以下罰金；
首謀及下手實施者，處六月以上五年以下有期徒刑。
犯前項之罪，而有下列情形之一者，得加重其刑至二分之一：
一、意圖供行使之用而攜帶兇器或其他危險物品犯之。
二、因而致生公眾或交通往來之危險。
　　
刑法第271條
殺人者，處死刑、無期徒刑或十年以上有期徒刑。
前項之未遂犯罰之。
預備犯第一項之罪者，處二年以下有期徒刑。

刑法第278條
使人受重傷者，處五年以上十二年以下有期徒刑。
犯前項之罪因而致人於死者，處無期徒刑或十年以上有期徒刑。
第一項之未遂犯罰之。